最高法院刑事判決　　　　　　　　　　　　　　　九十一年度台上字第三六九五號
　　上訴人　台灣高等法院高雄分院檢察署檢察官
　　被　告　甲○○
　　　　　　乙○○
右上訴人因被告等違反水利法案件，不服台灣高等法院高雄分院中華民國九十一年四
月九日第二審更審判決（九十一年度上更(二)字第六八號，起訴案號：台灣屏東地方法
院檢察署八十五年度偵字第四○○一號），提起上訴，本院判決如左：
    主  文
原判決撤銷，發回台灣高等法院高雄分院。
　　理  由
本件原判決以公訴意旨略以：被告甲○○於民國八十五年六月十五日（起訴書誤載為
十八日）受被告乙○○僱用，而共同意圖為自己不法之所有，由甲○○駕駛挖土機，
於同日至荖濃溪屏東縣段里港大橋下游二百公尺處河道旁，未經主管機關許可，竟於
該處私開水道，以引水至稍下游處乙○○私闢之鴨池，同時將所開河道部分之積砂，
堆積其旁，違法私自採礦而竊取之，並足以影響水流走向，足生損害於下游居民及各
橋樑道路使用人。因認被告等不無共犯水利法第九十二條、第九十二條之一第一項、
刑法第三百二十條第一項、礦業法第九十六條第一款等罪嫌云云。但經審理結果，認
為不能證明被告等犯罪，因而撤銷第一審之判決，改判諭知被告等無罪，固非無見。
惟查：(一)、審理事實之法院對於被告有利及不利之證據，應一律注意，詳為調查，綜
合全案證據資料，本於經驗法則以定其取捨，並將取捨證據及得心證之理由於判決內
詳為說明。故證據雖已調查，而尚有其他部分並未調查，仍難遽為被告有利或不利之
認定。原審前審之受命法官曾於八十八年四月二十日下午，至被告等開挖水道之現場
勘驗，依勘驗筆錄所載：「被告指稱當初養鴨池目前已不存在，當初水道及鴨池已不
復見」 (見上訴卷第八五頁），原判決並以該勘驗筆錄所載被告等開挖水道位置，係
在荖濃溪下游高屏溪上游距里嶺大橋約二千公尺處，與堤防約五百公尺遠，認檢察官
起訴書所載被告等係在距里港大橋下游約二百公尺處開挖云云，要與事實不符，而據
為被告等所為顯不致生危害公共安全具體狀態存在之判斷基礎之一。惟檢察官會警當
場查獲被告等開挖水道時，曾進行現場錄影，有錄影帶大、小各一捲在卷可稽 (見偵
查卷第九頁及起訴書「證據並所犯法條」欄一所載），則被告等私自開挖前揭水道之
確實位置為何，暨其堆置砂石有無妨礙水流，是否已經發生使水流改道，浸蝕護岸，
致有危害公共安全之具體狀態存在，自應詳加勘驗該查獲現場之錄影帶，以究明事實
真相。乃原審未予勘驗調查，即遽認被告等之開挖行為，並未達到損害他人權益及致
生公共危險之具體危險程度云云，自嫌速斷。(二)、原判決認被告等確有挖掘砂石，使
成水道，欲引水至養鴨池之事實 (見原判決第四頁末二行至次頁前二行）。而私開水
道，接引河川水流進入養鴨池，該養鴨池之飼料、排泄物等能否謂必不致污染河川水
源，使水利機關就河川水利之管理、水道之防護及下游用水人用水之權益等，均無因
此受有損害之可能，即非全無研求餘地。原判決未就被告等私自開挖水道之行為，是
否構成水利法第九十二條前段之未經主管機關許可，私開或私塞水道，因而損害他人
權益之犯罪，予以論列或說明不構成之理由，不無可議。(三)、原判決以被告等係於八
十五年六月十五日八時許私自開挖水道，同日十一時二十五分即被查獲，而認被告等
開挖之時間甚短，其開挖面積當非鉅大，而未達到損害他人權益及致生公共危險云云
。惟查獲當時，現場有乙○○所有之黃色及紅色二部挖土機 (見警卷第七至九頁），
乙○○於偵查中供稱：「我的紅色怪手故障了，我在昨天調一部黃色的怪手來挖河床
，是今天早上才挖的」 (見偵查卷第四頁），而甲○○係於查獲當天始在現場操作黃
色挖土機。是被告等供述：渠等係於查獲當天早上始私自開挖河道云云，要指使用黃
色挖土機部分而言；然依現場照片所示及乙○○偵查中前揭供述以觀，紅色挖土機顯
於八十五年六月十五日之前即已在現場私擅開挖，原審就此部分恝置不論，不唯其就
開挖時間、面積等所為判斷與卷證資料不符，亦有調查未盡之違誤。以上或為上訴意
旨所指摘，或為本院得依職權調查之事項，應認仍有發回更審之原因。至原判決不另
為無罪諭知部分，基於審判不可分原則，亦應併予發回。又本院第一次發回意旨曾指
明，第一審審判筆錄，法官劉志卿未簽名 (見一審卷第六七頁），惟原審迄未補正，
本件發回後，宜併予補正。
據上論結，應依刑事訴訟法第三百九十七條、第四百零一條，判決如主文。
中      華      民      國    九十一    年      七      月      四      日
                              最高法院刑事第九庭
                                  審判長法官  陳  炳  煌
                                        法官  陳  正  庸
                                        法官  韓  金  秀
                                        法官  吳  信  銘
                                        法官  徐  文  亮
      右正本證明與原本無異
                                              書  記  官
中      華      民      國    九十一    年      七      月      九      日
